【裁判字號】    99,消債更,179
【裁判日期】    990730
【裁判案由】    更生事件
【裁判全文】
臺灣板橋地方法院民事裁定           99年度消債更字第179號
聲  請  人  甲○○
上列當事人因消費者債務清理事件聲請更生，經臺灣臺北地方法
院移送前來後，並聲請保全處分，本院裁定如下：
    主  文
更生及保全處分之聲請均駁回。
聲請費用由聲請人負擔。
    理  由
一、本件聲請意旨略以：聲請人因有不能清償債務之虞之情事，
    目前負欠銀行信用卡等債務約計新臺幣（下同）248 萬元，
    於消費者債務清理條例（下稱消債條例）施行後，前已提出
    債權人清冊，以書面向最大債權金融機構即台新商業銀行股
    份有限公司（下稱台新銀行）請求共同協商債務清償方案。
    惟因聲請人每月僅能還款金額約18,000元，實無力負擔台新
    銀行所提出之每月償還約33,000元之清償方案，致前置協商
    不成立，且其無擔保或無優先權之債務總額未逾1,200 萬元
    ，復未經法院裁定開始清算程序或宣告破產，爰向本院聲請
    更生等語。
二、按債務人對於金融機構因消費借貸、自用住宅借款、信用卡
    或現金卡契約而負債務，在聲請更生或清算前，應提出債權
    人清冊，以書面向最大債權金融機構請求協商債務清償方案
    並表明共同協商之意旨，消債條例第151 條第1 項定有明文
    。而協商前置程序之立法意旨，乃債務人受法院裁定開始更
    生或清算程序者，其生活、資格、權利等均將受限制，該等
    程序係債務清理之最後手段，於債務人無法與債權人協商時
    ，始適用更生程序或清算程序清理其債務。債務人對於金融
    機構因消費借貸、自用住宅借款、信用卡或現金卡契約而負
    債務，其法律關係較單純明確，金融機構並已訂有債務協商
    機制，使債務人與多數債權人間能利用法院程序外解決之協
    商機制而自主解決其債務，如能協商成立，債務人或不須依
    本條例聲請更生或清算，可疏減法院負擔，有效分配司法資
    源，遂採行協商前置主義。申言之，債務人須盡己之力與最
    大債權金融機構謀求自主性的協議清償債務方案，若債務人
    於衡酌己身清償資力，提出符合正當性及合理性之清償計畫
    ，卻不被最大債權金融機構所接受時，債務人自得求助於法
    院，選擇向法院聲請更生或清算。反之，若債務人僅徒具形
    式提出協商聲請，而不以積極態度謀求解決清償債務方案；
    或事後又撤回協商之聲請；或債務人所提出之債務清償方案
    與其清償資力不具相當性與合理性時，亦即在衡量債務人之
    負債原因、經濟收入情況、通常生活必要性之支出等客觀情
    狀後，債務人提出之清償計畫，並不符合比例原則之要求時
    ，自不能認債務人已充分踐行法律所要求之協商程序；否則
    ，若不問債務人之清償資力如何，概命最大債權金融機構必
    須接受清償條件，即難謂符合法律所定前置協商之精神。次
    按，債務人不能清償債務或有不能清償之虞者，得依本條例
    所定更生或清算程序，清理其債務，消債條例第3 條定有明
    文。所謂「不能清償債務或有不能清償之虞者」，係指債務
    人欠缺清償能力，對於已屆清償期，且已受請求之債務之全
    部或主要部分，客觀上可預見其為一般且繼續的不能清償之
    財產狀態之謂。而清償能力係由財產、信用、勞力三者構成
    ，雖無足夠財產，如有良好之信用、優良之技術或持續不斷
    之勞力，即屬有清償債務之可能。又聲請更生或清算不合程
    式或不備其他要件者，法院應以裁定駁回之，但其情形可以
    補正者，法院應定期間先命補正，復為同條例第8 條所明定
    。
三、查本件聲請人主張其於消債條例施行後，前已提出債權人清
    冊，依消債條例第151 條第1 項規定，以書面向最大債權金
    融機構台新銀行申請共同協商債務清償方案，惟協商不成立
    一節，業據其提出台新銀行99年4 月6 日前置協商不成立通
    知書影本為證，是聲請人固經前置協商不成立而向本院聲請
    更生，尚須審究其是否符合「有不能清償或有不能清償之虞
    」之要件，方為適法。經查：
(一)、聲請人曾於99年1 月11日以書面向台新銀行申請前置協商，
    其任職於群益證券股份有限公司，每月收入為51,000元，毋
    須負擔扶養費用，經台新銀行評估聲請人償債能力後，提出
    分77期、利率5%，每月還款32,910元之方案，惟聲請人不同
    意此足以負擔之還款條件，表明僅能清償18,500元，致協商
    不成立等情，此有台新銀行99年4 月1 日台新總債務協商部
    字第09900005565 號函及所檢附前置協商申請人財產及收支
    狀況說明書在卷可按。
(二)、聲請人雖主張其每月僅能還款金額約18,000元，實無力負擔
    台新銀行所提出之每月償還約33,000元之清償方案云云。惟
    按消債條例所定債務清理程序之立法精神，並非維持債務人
    過去慣常之寬裕生活，而係重新檢視其消費行為樽節支出，
    是聲請人既已負債大於資產，生活消費程度自應受有限制，
    每月生活開支，自不能與一般人等量齊觀，除有絕對必要性
    支出之外，自當縮衣節食，刻苦生活、優先誠實履行清償債
    務之責。而觀諸聲請人於99年1 月8 日書立前置協商申請人
    財產及收支狀況說明書，其上記載其每月支出之情形，包括
    房租16,000元、膳食費6,000 元、交通費1,800 元、電信費
    1,700 元、水電1,600 元、借貸4,000 元、保險1,000 元，
    合計32,100元；再依聲請人於99年5 月25日所提之財產及收
    入狀況說明書中關於聲請前兩年內必要支出之情形，其中可
    見每月房租12,000元、膳食費4,500 元（每日150 元）、交
    通費1,400 元（每日公車及捷運費62元）、電信費1,500 元
    、水電500 元，約計19,900元。足見聲請人每月之支出已逾
    越一般應勤儉自持之債務人之必要生活所需，自與債務人應
    為儉樸生活以還債為先之原則有所不符，猶有浪費之嫌。參
    酌行政院主計處公佈之98年度臺北縣每人每月最低生活費用
    10,792元，該最低生活費用已包括食、衣、住、行等費用在
    內，以此計算聲請人個人每月必要生活費用尚屬合理，亦即
    ，聲請人每月超逾10,792元範圍之生活支出，尚難認屬維持
    基本生活之必要支出。則以聲請人每月基本薪資51,000元計
    算（尚不包括薪資獎金、伙食津貼等），此有聲請人99年1
    月、2 月薪資發放表、安泰銀行存摺、國泰世華銀行存摺影
    本各1 份在卷足憑，扣除每月基本生活費用10,792元後，每
    月猶有40,208元之餘額，顯足以負擔台新銀行所提議之協商
    條件，即分77期、利率5%，每月還款32,910元之方案，是聲
    請人上開之主張，自不可採，且其並無不能清償其債務之情
    形。
(三)、另依聲請人之勞工保險被保險人投保資料表所示，聲請人自
    93年6 月4 日起即分別任職於華南期貨股份有限公司、中華
    民國期貨業商業同業公會、群益證券股份有限公司，而投保
    薪資於40,100元至43,900元間，足見聲請人本身即具有相當
    專業之工作能力。再佐以聲請人現年為40歲，正值壯年，每
    月復有穩定之薪資收入，其屆法定退休年齡尚得工作逾24年
    ，倘其願意繼續勤勉工作，並重新檢視消費行為撙節開銷，
    當可逐月清償其所積欠之債務，亦難認其有何不能清償之情
    事。是以，本件更生之聲請，並不符合消債條例第3 條所定
    之要件。
四、綜上所述，本件聲請人顯有能力履行最大債權銀行台新銀行
    所提出之債務清償方案，足認本件協商不成立乃係聲請人無
    參與協商之誠意，形同未確實踐行前置協商程序。復經本院
    審酌聲請人之收入狀況、勞動能力，與其所負債務金額等一
    切情狀，認無「不能清償債務或有不能清償之虞」情事存在
    ，則本件更生之聲請，依前揭說明，於法尚有未合，且該欠
    缺又無從補正，應予駁回。又本件更生之聲請既經駁回，則
    聲請人於99年7 月6 日所為保全處分之聲請即失所附麗，應
    一併駁回，爰裁定如主文。
五、另衡諸債之關係，係以當事人間之信賴關係為基礎，債務人
    應本於誠信履行債務，是聲請人固經前置協商不成立，然非
    不得再與其債權銀行進行協商，俾便求得適當之債務清理方
    式，附此敘明。
中    華    民    國    99    年    7     月    30    日
                  民事第三庭    法  官  邱育佩
以上正本係照原本作成。
如對本裁定抗告須於裁定送達後10日內向本院提出抗告狀，並應
繳納抗告費新臺幣1,000 元整。
中    華    民    國    99    年    7     月    30    日
                                書記官  彭麗紅

司法院資訊處製作；財團法人民間司法改革基金會備份。
